【裁判字號】    96,訴,1254
【裁判日期】    970229
【裁判案由】    所有權登記
【裁判全文】
臺北高等行政法院判決
                                     96年度訴字第01254號
                              .
原      告  國立體育學院
代  表  人  甲○○（校長）
訴訟代理人  廖年盛律師
被      告  桃園縣政府
代  表  人  乙○○（縣長）
訴訟代理人  戊○○
參  加  人  丙○
            丁○○
上列當事人間因所有權登記事件，原告不服內政部中華民國96年
2 月13日台內訴字第0950162977號訴願決定（案號：0000000000
），提起行政訴訟，經本院裁定命參加人參加訴訟。本院判決如
下：
    主  文
原告之訴駁回。
訴訟費用由原告負擔。
    事  實
一、事實概要：參加人丙○及丁○○之被繼承人陳環所有坐落桃
    園縣龜山鄉○路○段大埔小段31－2 、31－3 、31－4 、31
    －5 、31－6 及31－7 號等6 筆土地（下稱系爭土地），前
    經教育部報請行政院以於民國（下同）65年10月18日台內字
    第705554號函核准徵收為中正運動公園用地，被告以66年7
    月11日66府地用字第70941 號公告徵收，並於69年4 月16日
    囑託桃園地政事務所（下稱桃園地政所）辦理所有權移轉登
    記為國有，管理機關為教育部，78年2 月20日變更管理機關
    為原告。嗣參加人於88年2 月10日、9 月20日向被告陳情，
    主張系爭土地遭徵收，未據於法定期間內發放徵收補償費，
    該徵收案已失其效力。經被告以88年12月24日88府地用字第
    267292號函擬具意見，報經內政部89年1 月13日台內地字第
    8816434 號函同意被告所擬意見，認該徵收核准案已失其效
    力。被告遂以89年1 月19日89府地用字第010259號函通知桃
    園地政所辦理土地所有權回復登記。原告不服前開函，提起
    訴願，經內政部以90年3 月15日台內訴字第9002413 號訴願
    決定不受理，原告提起行政訴訟，經本院以94年度訴更一字
    第52號判決將訴願決定撤銷。內政部乃重新審查，以95年6
    月5 日台內訴字第0950048443號訴願決定：「原處分撤銷」
    ，理由略以：「．．．本案系爭土地徵收係由需用土地人教
    育部報請行政院以65年10月18日台內地字第705554號函核准
    ，其原核准徵收機關為行政院，並非本部。本案桃園縣政府
    擬具意見，報經本部89年1 月13日台內地字第8816434 號函
    同意桃園縣政府所擬意見，桃園縣龜山鄉○路○段大埔小段
    31-2地號等6 筆土地徵收核准案已失其效力。其處理程序已
    有未合．．．」被告即據以95年6 月22日府地權字第095017
    4401號函通知桃園地政所將系爭土地回復登記為中華民國，
    管理機關為原告。嗣行政院以95年8 月10日院授內地字第09
    50128108號函作成系爭土地徵收案應於66年8 月26日即失其
    效力之核定，被告即據以95年8 月18日府地權字第09502389
    41號函（下稱原處分）通知桃園地政所辦理系爭土地所有權
    回復登記，並副知原告與參加人丙○、丁○○。原告不服前
    開行政院核定徵收案失效函及原處分，向內政部提起訴願，
    經該部以96年2 月13日台內訴字第0950162977號訴願決定就
    原處分部分予以駁回，原告遂提起本件行政訴訟。
二、兩造聲明：
  (一)原告聲明：
    1.訴願決定及原處分均撤銷。
    2.訴訟費用由被告負擔。
  (二)被告聲明：
    1.駁回原告之訴。
    2.訴訟費用由原告負擔。
  (三)參加人未於言詞辯論期日到場，亦未提出書狀為何聲明或陳
    述。
三、兩造之爭點：被告依原核准徵收機關行政院所為系爭土地徵
                收案已於66年8 月26日即失其效力之核定，通
                知桃園地政所辦理系爭土地所有權回復登記，
                是否合法？
  (一)原告主張之理由：
    1.系爭土地由中正運動公園籌建工作小組（下稱籌建小組）
      成員林江漢於62年11月21日以每甲新台幣（下同）45萬元
      向陳環購買，並支付價金完畢。惟陳環遲不配合辦理移轉
      所有權，且因尚有其他需用地未能與土地所有權人達成協
      議價購，遂由教育部報請行政院核准徵收全部需用土地，
      被告於66年7 月公告徵收。需地機關於土地銀行桃園分行
      設有補償費之專戶，該專戶於發放補償費之首日有1,600
      萬餘元，指定發放日最後1 日（66年8 月20日）該專戶仍
      有1,152 萬餘元，而系爭土地之補償費僅1,216,135 元，
      足見該專戶內款項足夠發放，並無需地機關未於徵收公告
      期滿15日內將補償費繳交被告轉發之情存在。
    2.陳環於公告徵收前已出售系爭土地，並收取全部價金，僅
      尚未辦理所有權移轉登記，故籌建小組要求陳環於發放補
      償費清冊上蓋章完成領取手續，同時扣除其應返還籌建小
      組之已收買賣價款，只領取餘額，惟陳環拒不配合辦理。
      籌建小組與被告及教育部、內政部等相關部會、單位於68
      年5 月3 日就「中正運動公園徵收土地前已出賣者如何發
      價移轉」一事會商結果，決議「‧‧‧(二)徵收土地中原地
      主已將土地出售，未在發價清冊蓋章認領者，（執行小組
      所送統計表第2 部份之29人）請教育部、桃園縣政府地政
      科、會同籌建工作執行小組、及龜山鄉公所儘速再行洽請
      原所有權人（如原所有權人死亡則請其合法繼承人）補予
      蓋章認領，其補章完竣者即依前項決議辦理，如仍無法獲
      得補章者，即由桃園縣政府按下列方式辦理：徵收土地應
      補償之地價，依法固應發給土地登記簿所登載之土地所有
      權人，惟參照司法院28年院字第1919號解釋，暨最高法院
      35年京上字第1681號判例，均對土地登記之絕對效力，係
      為保護善意第三人起見，將登記事項，賦予絕對真實之公
      信力，並非於保護交易安全之必要限度以外，剝奪真正權
      利人之權利，準此，本案徵收土地中，已有買賣事實者，
      其應補償之地價，若承買人要求依其買賣契約主張領取補
      償地價時，應邀同買賣雙方協調，由其雙方議定一方領取
      地價，如協議不成則構成土地法第237 條第1 款後段之規
      定，應即將地價提存，以完成徵收效力，其買賣之糾紛可
      由當事人循司法途徑解決。」籌建小組依此決議與陳環協
      調領取補償費，其仍不理會，被告乃於68年11月6 日自前
      開專戶內提款，將系爭土地之1,216,135 元補償費，向臺
      灣桃園地方法院（下稱桃園地院）提存所辦理提存，再由
      籌建小組以林江漢名義聲請法院假扣押該筆補償費，並起
      訴請求陳環返還買賣價金1,210,680 元。嗣雙方於68年12
      月11日達成和解，陳環同意返還，籌建工作小組乃於69年
      1 月15日經強制執行程序取回買賣價金，剩餘5,455 元及
      利息4,729 元則由陳環於69年1 月22日自行向法院領取。
    3.本案係陳環於公告徵收前已出售系爭土地予籌建小組，且
      於公告徵收期滿後15日內拒不配合籌建小組（即承買人）
      完成領取手續，無司法院釋字第110 號解釋之適用。況陳
      環於69年1 月22日向法院領取全部剩餘之補償費及利息，
      亦屬補償費發給完竣，依土地法第235 條前段規定「被徵
      收土地之所有權人，對於其土地之權利義務，於應收之補
      償發給完峻時終止‧‧‧」陳環就系爭土地權利已屬終止
      ，其本人或其繼承人自不得再主張權利。
  (二)被告主張之理由：
    1.查中正運動公園工程用地收購款及徵收補償費係由訴外人
      王永慶捐贈，案內土地分兩種方式取得，第一種方式由捐
      贈人王永慶在核准徵收前委任林江漢（中正運動公園執行
      小組執行長）先行辦理收購，第二種方式係將收購不成土
      地辦理徵收。因已收購之土地未循捐贈之法定程序，由捐
      贈人取得所有權後，再將土地所有權辦理捐贈登記為國有
      ，遂改採第二種方式由需地機關教育部依照土地法第208
      條及相關法令規定陳奉行政院65年10月18日台內地字第70
      5554號函核准徵收，並經被告66年7 月11日66府地用字第
      70941 號公告徵收。其中已收購部分之徵收補償費因捐贈
      人認不應重複補償發給，故被告並未將已收購之土地列入
      土地徵收補償清冊內計算補償，亦未通知該等土地所有權
      人領取徵收補償費。系爭土地屬上開以第一種方式先行收
      購之土地，被告於查估其地上物時陳環口述：「王永慶購
      其土地之買賣價款尚未付清」，要求被告依法在徵收公告
      期滿15日內發給補償費。嗣執行小組派員請陳環於徵收補
      償清冊補蓋認領章時遭其所拒，該小組因無法取得所有權
      移轉登記文件，請教育部依67年6 月18日（67）體19186
      號函示辦理提存，被告乃依其函示將其補償費1,216,135
      元以68年度存字第735 號提存書提存，並於69年4 月16日
      囑託桃園地政所辦理所有權移轉登記。該提存款事後由購
      地人林江漢與陳環以私權關係達成協議，取回部份提存。
    2.系爭土地雖奉行政院65年10月18日台內字第705554號函核
      准徵收，並經被告於66年7 月11日66府地用字第70941 號
      公告徵收，惟原告並未將徵收補償費於徵收公告期滿15日
      內繳交被告發放，依司法院釋字第516 號解釋意旨，該徵
      收核准案已失其效力。
    3.按「原土地所有權人依本條例第20條第3 項規定主張直轄
      市或縣（市）主管機關未於規定期限內發給補償費致徵收
      失效，應向該管直轄市或縣（市）主管機關申請之。該管
      直轄市或縣（市）主管機關應查明發給補償費之情形，研
      擬徵收是否失效之意見，報原核准徵收機關核定後，函復
      原土地所有權人。」「土地登記，由土地所在地之直轄市
      、縣（市）地政機關辦理之。但該直轄市、縣（市）地政
      機關在轄區內另設或分設登記機關者, 由該土地所在地之
      登記機關辦理之。」「政府機關遇有左列各款情形之一時
      ，得囑託登記機關登記之：一、因土地徵收或撥用之登記
      。．．．十一、依第147 條但書規定之塗銷登記。十二、
      其他依法律得囑託登記機關登記者。」為土地徵收條例施
      行細則第22條、行為時土地登記規則第3 條第1 項及第29
      條所明定。參加人丙○、丁○○等2 人向被告陳情主張系
      爭土地徵收失效，經被告於88年12月24日88府地用字第
      2672 92 號函擬具徵收失效意見報內政部，內政部雖於89
      年1 月13日台內地字第8816434 號函同意被告所擬徵收失
      效意見，惟因程序不合，故本案再由行政院於95年8 月10
      日院授內字第0950128108號函，作成該徵收案應於66年8
      月26日即失其效力之核定，被告依上開函以95年8 月18日
      府地權字第0950238941號囑託桃園地政所將系爭土地回復
      所有權登記予陳環，並無違誤。
    理  由
一、按「徵收土地或土地改良物應發給之補償費，應於公告期滿
    後15日內發給之。．．．需用土地人未於公告期滿15日內將
    應補償地價及其他補償費額繳交該管直轄市或縣（市）主管
    機關發給完竣者，該徵收案從此失其效力。．．．」為土地
    徵收條例第20條所明定。次按「本細則依土地徵收條例（以
    下簡稱本條例）第62條規定訂定之。」「原土地所有權人依
    本條例第20條第3 項規定主張直轄市或縣（市）主管機關未
    於規定期限內發給補償費致徵收失效，應向該管直轄市或縣
    （市）主管機關申請之。該管直轄市或縣（市）主管機關應
    查明發給補償費之情形，研擬徵收是否失效之意見，報原核
    准徵收機關核定後，函復原土地所有權人。」「本規則依土
    地法第37條第2 項規定訂定之。」「土地登記，由土地所在
    地之直轄市、縣（市）地政機關辦理之。但該直轄市、縣（
    市）地政機關在轄區內另設或分設登記機關者，由該土地所
    在地之登記機關辦理之。」「政府機關遇有下列各款情形之
    一時，得囑託登記機關登記之：一、因土地徵收或撥用之登
    記。．．．十一、依第147 條但書規定之塗銷登記。．．．
    十三、其他依法律得囑託登記機關登記者。」「查封、假扣
    押、假處分、破產登記或其他禁止處分之登記，應經原囑託
    登記機關或執行拍賣機關之囑託，始得辦理塗銷登記。但因
    徵收、區段徵收或照價收買完成後，得由徵收或收買機關囑
    託登記機關辦理塗銷登記。」為土地徵收條例施行細則第1
    條、第22條，土地登記規則第1 條、第3 條第1 項、第29條
    及第147 條所明定。
二、系爭土地原為參加人丙○及丁○○之被繼承人陳環所有，前
    經教育部報請行政院以65年10月18日台內字第705554號函核
    准徵收，被告以66年7 月11日66府地用字第70941 號公告徵
    收，並於69年4 月16日囑託桃園地政所辦理所有權移轉登記
    為國有，管理機關為教育部，78年2 月20日管理機關變更為
    原告。嗣參加人丙○及丁○○於88年2 月10日、9 月20日向
    被告陳情，主張系爭土地遭徵收為中正運動公園用地，未於
    法定期間內發放徵收補償費，該徵收案已失其效力。被告業
    以88年12月24日88府地用字第267292號函擬具意見，報經行
    政院以95年8 月10日院授內地字第0950128108號函作成系爭
    土地徵收案應於66年8 月26日即失其效力之核定之事實，有
    系爭土地登記簿謄本、征收清冊、申情書、陳情書及前開各
    函、公告件影本可稽（見原處分卷第1-11、16-17 、27 -39
    頁，本院卷第15-23 、46頁），且為原告所不爭執，堪認為
    真實。
三、原告雖主張系爭土地原所有權人陳環業已領取全數土地補償
    金，參加人自不得再就系爭土地主張權利，系爭土地並無徵
    收失效之情形云云。惟查參加人主張系爭土地徵收失效，既
    由主管機關之被告研擬意見，報經原核准徵收機關行政院作
    成核定徵收失效之處分，在該處分未被撤銷前，被告據以為
    原處分，揆諸首開規定，並無違誤。又查原告95年9 月20日
    向訴願決定機關內政部提出之訴願書雖以被告為原處分機關
    ，惟依其所載：「．．．目前系爭土地為訴願人校地之一部
    分，嗣後原處分機關於陳環之繼承人陳炳南、丙○之陳情主
    張徵收失效時，卻認系爭土地補償費未於公告期滿15日內撥
    交發放，未能於法定期間內發給補償費，依司法院釋字第11
    0 號解釋，該徵收案已於66年8 月26日失效，並於88年12月
    24日以88府地用字第267292號函報請內政部鑒核，經內政部
    代擬代判行政院95年8 月10日院授內字第0950128108號函同
    意原處分機關所擬徵收失效之意見，原處分機關遂以95年8
    月18日府地權字第0950238941號函囑託桃園地政所辦理系爭
    土地回復所有權登記，桃園地政所則於95年8 月23日以徵收
    失效原因，將系爭土地回復登記為原土地所有權人陳環名下
    ，致訴願人之權益受損，訴願人認原處分機關之認事用法違
    誤，爰提起本訴願．．．系爭土地徵收原核准機關為行政院
    ，非內政部，而原處分機關於88年12月24日所擬前揭系爭土
    地徵收失效意見報請鑑核之函，係向內政部為之，非向原核
    准機關為之，業據內政部訴願審議委員會認定程序不合，而
    撤銷原處分（證九），自應由原處分機關重新擬具意見向行
    政院報核，程序始為合法，然內政部卻未將原處分機關程序
    不合之前揭函，轉呈行政院，而逕以代擬代行行政院函同意
    照辦，其受理程序亦有未合．．．」等語（見訴願卷第29-3
    0 頁），顯已表明不服行政院核定徵收失效之處分（95年8
    月10日院授內地字第0950128108號函），原告亦陳明其係於
    對原處分提起訴願時，一併就行政院前開核定函表示不服，
    此部分自應由訴願決定機關內政部移送行政院依訴願程序處
    理，原告前開主張係屬該案審究範圍，於訴願機關就此部分
    為訴願決定之前，本院無從為審酌，再因本案被告並非行政
    院，故亦無從以訴願經過法定期間未為決定，法院得併為審
    理之規定逕行審理，併敘明之。
四、從而被告依原核准徵收機關行政院所為系爭土地徵收案已於
    66年8 月26日即失其效力之核定，通知桃園地政所辦理系爭
    土地所有權回復登記，訴願決定予以維持，均無違誤。原告
    徒執前詞訴請撤銷，為無理由，應予駁回。至於行政院前開
    核定徵收失效之處分嗣如遭撤銷，被告據以再為處分，則屬
    另一問題。又兩造其餘陳述於判決結果不生影響，無庸一一
    論列，併予敘明。
據上論結，本件原告之訴為無理由，爰依行政訴訟法第98條第1
項前段，判決如主文。
中    華    民    國    97    年     2    月   29     日
                     臺北高等行政法院第三庭
                               審判長法  官  姜  素  娥
                                     法  官  曹  瑞  卿
                                     法  官  楊  莉  莉
上為正本係照原本作成。
如不服本判決，應於送達後20日內，向本院提出上訴狀並表明上
訴理由，如於本判決宣示後送達前提起上訴者，應於判決送達後
20日內補提上訴理由書（須按他造人數附繕本）。
中    華    民    國    97    年     2    月   29     日
                                     書記官  林  俞  文


司法院資訊處製作；財團法人民間司法改革基金會備份。
